臺灣高等法院刑事判決
111年度交上訴字第114號
上  訴  人  
即  被  告  邱建順


選任辯護人  李志正律師
上列上訴人即被告因過失致死案件，不服臺灣新北地方法院110
年度交訴字第30號，中華民國111年4月28日第一審判決（起訴案
號：臺灣新北地方檢察署110年度調偵字第1429號），提起上訴
，本院判決如下：
    主  文
上訴駁回。
邱建順緩刑叁年，緩刑期間付保護管束，並應自本判決確定之日
起壹年內，向檢察官指定之政府機關、政府機構、行政法人、社
區或其他符合公益目的之機構或團體提供肆拾小時之義務勞務。
    事實及理由
一、本案經本院審理結果，認第一審以上訴人即被告邱建順（下
    稱被告）所為，係犯刑法第276條過失致死罪，並以行為人
    之責任為基礎，審酌被告雖非故意犯罪，惟其身為機車駕駛
    人，本應注意車前狀況，並隨時採取必要之安全措施，以確
    保其他用路人之生命及身體安全，卻未能善盡此注意義務，
    致將走在同車道前方之被害人撞倒在地，造成被害人因受有
    多處損傷、大腦創傷性出血、急性呼吸衰竭等傷害，雖經住
    院搶救，仍因腦損傷而死亡，當予相當程度之非難，兼衡被
    告無任何犯罪前科之素行（參卷附本院被告前案紀錄表）、
    否認過失致死犯行之犯後態度、違反注意義務之程度、被害
    人於事故發生亦有未靠路邊行走之肇事次因及貽誤就醫之行
    為、被告於原審未與被害人家屬就賠償金額有共識而無法成
    立調（和）解、被告於原審審理時所述教育程度、工作及家
    庭生活狀況等一切情狀，量處有期徒刑7月，其認事用法並
    無違誤，量刑亦屬妥適，應予維持。除於理由補充：「被害
    人於案發時未緊靠路邊行走，同屬肇事原因，被害人就本案
    死亡結果，與有過失，然此不影響被告過失致死罪責之成立
    ，併予敘明」等語外，餘均引用第一審判決書記載之事實、
    證據及理由（詳如附件）。
二、被告上訴理由略以：參酌原審卷證資料，包括馬偕紀念醫院
    急診病歷、解剖報告書等內容，不能全然排除係因被害人自
    己之原因，導致其在租屋處或他處跌倒撞及頭部之可能性，
    亦即被害人死亡結果，仍有可能因嗣後其他因素（包括被害
    人自己之原因）介入所致，與被告之過失致傷行為欠缺因果
    關係，基於「罪證有疑，唯利被告」原則，法院應為有利被
    告之認定，原審未慮及此，有判決不適用法則之違背法令；
    又縱令被告犯過失致死罪，原審未詳加考慮上訴人之生活狀
    況及已與告訴人和解之犯後態度，量刑過重，難謂妥適等語
    。
三、本院查：
㈠、被害人係因本案車禍而受有頭部外傷併顱骨骨折及顱內出血
    ，送醫搶救後，仍因腦損傷而死亡，並非被告所辯因被害人
    其他疾病或其他偶然獨立原因介入，導致被害人死亡之因果
    關係中斷情形，業經原審依據卷內事證，於判決詳加論述，
    並就被告所辯予以指駁。
㈡、被告於本院準備程序坦承被害人遭其從身體後側撞擊倒地後
    係仰躺在地，足認被害人確因車禍撞擊身體向後倒地，頭部
    後側因此撞擊地面，是以，被害人經送淡水馬偕紀念醫院急
    診，經診斷受有大腦創傷性出血之傷勢（見原審相字卷第42
    頁），即與前開被害人因本案車禍遭撞擊及倒地方式可能造
    成之頭部傷勢相符，參以本案經法務部法醫研究所解剖鑑定
    ，亦認定被害人頭部外傷嚴重，有顱骨骨折及顱內出血，主
    要撞擊傷位在後枕頂部，符合因車禍導致之頭部外傷，此有
    鑑定報告書可稽（附於相字卷第94至99頁）。足認本案造成
    被害人死亡結果之頭部傷勢（腦損傷），確係因被告騎機車
    不慎撞擊被害人之車禍事故所造成，二者間具有相當因果關
    係。
㈢、再者，由原審勘驗案發時監視錄影畫面結果（見原審交訴卷
    第208至210頁），可知被害人受撞擊倒地後，被告曾拉被害
    人手臂無法將其拉起，之後改以雙手環抱被害人胸部方式，
    始將被害人扶起，被告並於本院自承被害人呼喚被告將其扶
    起來（見本院卷第60頁），足認被害人遭受撞擊後，失去靠
    一己之力起身站立之能力；又被害人經被告扶起後，在被告
    攙扶下，僅能歪斜走路，步態不穩，之後被害人自行行走，
    然腳步踉蹌，步態非常不穩，甚至橫著走路，終至跌倒在地
    等情，業據原審勘驗無訛，足認被害人車禍當時確實受有相
    當程度之傷勢，受傷情況與一般因頭部受重擊後難以平衡、
    穩定行走之情狀，並無不符；再者，被害人於109年12月9日
    清晨6時許發生本案車禍事故後即直接返家，因於當晚18時
    未前往上班，始遭同事察覺有異，堪認被害人於車禍當日晚
    間18時前，即已失去行動能力，距車禍發生時間僅不到12小
    時，參以被害人遭發現倒在住處後立即送醫，當時即診斷出
    大腦創傷性出血，已如前述，前揭傷勢進展，符合腦部受創
    出血後，於甫發生時並無嚴重症狀，隨出血持續積蓄，經過
    一段時間後始壓迫腦部，致危及生命之常情；此外，並無任
    何證據顯示被害人於送醫前，另受有與本案車禍無關且足以
    致其腦損傷死亡之事由，則被害人死亡結果與被告疏失造成
    之車禍事故具有相當因果關係，益臻明確。
㈣、至於上訴意旨稱被害人於車禍發生後尚能表示要回家，並自
    行返家且爬樓梯上3樓乙情，核與被害人當時腦部雖已受創
    出血，但尚未完全喪失意識及喪失行動能力之病程發展並無
    牴觸，無從據此否定前揭因果關係；又上訴意旨所稱被害人
    菸齡逾35年，每日飲酒，且有高血壓病史、並罹有心臟病，
    無法排除因上開自身因素導致心肌梗塞或蜘蛛網膜下腔出血
    ，才在住處昏倒在地等情，核與前述解剖鑑定僅認被害人有
    陳舊性心肌梗塞，死因並非心肌梗塞，係因外傷導致顱骨骨
    折及顱內出血，並非因高血壓致蜘蛛網膜下腔出血之鑑定結
    果不符，要屬臆測之詞，並非可採。
㈤、又按刑之量定，屬法院得依職權自由裁量之事項，苟於量刑
    時，已以行為人之責任為基礎，並斟酌刑法第57條各款所列
    事項，在法定刑度內予以裁量，且與罪刑相當等量刑原則無
    違，即難謂違法。如前所述，原審已於判決理由欄內具體說
    明量刑審酌事項，其中即包含被告家庭生活狀況，顯已斟酌
    刑法第57條各款所列情狀為整體評價，係合法行使其裁量權
    ，於客觀上既未逾越法定刑度，亦無量刑失輕或失重之情況
    ，被告上訴仍憑己意指摘原審漏未審酌其生活狀況，並以原
    審所無從審酌之原審判決後始與告訴人達成和解之事實（詳
    後述），指摘原判決量刑過重，即非可採。
㈥、綜上，被告上訴核無理由，應予駁回。　　
四、末按緩刑之目的，係為促使惡性輕微之被告或偶發犯、初犯
    改過自新而設，而過失犯，因惡性較之故意犯輕微，且以偶
    蹈法網者居多，自應儘可能適用緩刑制度，以勵犯罪者自新
    ，此觀乎刑法於94年2月2日修正放寬過失犯適用緩刑之要件
    甚明。又按對於交通過失犯應否給予緩刑宣告，於被告與被
    害人或其家屬達成民事和解，賠償所造成損害之情形，被告
    因履行賠償，從金錢付出中取得教訓（即使由保險理賠情形
    ，亦有保費因出險提高所生之不利益），當可推認被告爾後
    當更加謹慎用路，避免再犯。查被告已於本院審理中與被害
    人家屬（包含告訴人）就民事賠償調解成立，並由保險公司
    履行賠償完畢，有臺灣新北地方法院三重簡易庭111年度重
    司簡調字第888號調解筆錄、保險公司理賠結果查詢畫面等
    件可考（附於本院卷第71至73、97等頁），且依調解筆錄所
    載，被告已於調解庭對被害人家屬表示歉意，經該等家屬當
    庭表示原諒，且表明願意請求法院給予被告緩刑之機會。本
    院衡酌上情，並考量被告未曾因故意犯罪，受有期徒刑以上
    刑之宣告，有本院被告前案紀錄表可稽，被告現有正當工作
    ，為家中經濟支柱，於清晨上班途中不慎肇事，堪認其本案
    過失應屬偶發，且並非重大交通違規行為所致，經此次偵審
    程序，並經諭知有期徒刑7 月，同時考量緩刑係附隨於有罪
    判決之非機構式刑事處遇，藉由緩刑附負擔以及違反緩刑規
    定將入監執行之方式，給予某種心理上的強制作用，可達到
    矯正過錯，警惕再犯之警示作用，而無再犯之虞，因認本案
    刑之宣告以暫不執行為適當，爰依刑法第74條第1項第1款規
    定宣告緩刑3 年，併依刑法第74條第2項第5款規定，諭知被
    告應於緩刑期內向檢察官指定之政府機關、政府機構、行政
    法人、社區或其他符合公益目的之機構或團體提供40小時之
    義務勞務，及依刑法第93條第1項第2款規定，諭知於緩刑期
    間付保護管束。若被告違反上開負擔情節重大，仍得由檢察
    官依法聲請撤銷上開緩刑之宣告，附此敘明。
據上論斷，應依刑事訴訟法第368條，第373條、第74條第1項第1
款、第2項第5款、第93條第1項第2款，判決如主文。
本案經檢察官陳姵伊提起公訴，檢察官陳玉萍到庭執行職務。
中　　華　　民　　國　　111 　年　　10　　月　　4 　　日
                  刑事第二十庭  審判長法　官  吳淑惠
                                      法　官  王惟琪
                                      法　官  吳祚丞
以上正本證明與原本無異。
如不服本判決，應於收受送達後20日內向本院提出上訴書狀，其
未敘述上訴之理由者並得於提起上訴後20日內向本院補提理由書
（均須按他造當事人之人數附繕本）「切勿逕送上級法院」。
                                      書記官  楊宜蒨
中　　華　　民　　國　　111 　年　　10　　月　　4 　　日

附錄本案論罪科刑法條全文：
中華民國刑法第276條
因過失致人於死者，處5年以下有期徒刑、拘役或50萬元以下罰
金。
附件：
臺灣新北地方法院刑事判決
110年度交訴字第30號
公　訴　人　臺灣新北地方檢察署檢察官
被　　　告　邱建順　男　民國00年0月00日生
　　　　　　　　　　身分證統一編號：Z000000000號
　　　　　　　　　　住○○市○○區○○路0巷00號5樓
選任辯護人　李志正律師
上列被告因過失致死案件，經檢察官提起公訴（110年度調偵字
第1429號），本院判決如下：
    主    文
邱建順犯過失致人於死罪，處有期徒刑柒月。　　
    犯罪事實
一、邱建順於民國109年12月9日上午6時2分許，騎乘車牌號碼00
    0-0000號普通重型機車，直行至新北市○○區○○路0巷00號前
    時，本應注意車前狀況，並隨時採取必要之安全措施，當時
    亦無不能注意之情事，竟疏未注意及此，將未靠路邊行走在
    同車道前方之王克杰撞倒在地（致其嗣因後述傷害死亡），
    邱建順見狀後旋下車攙扶王克杰起身，未久王克杰即從該處
    步行返回其承租之同市區○○路0段000巷00弄0號3樓304號房
    。嗣因王克杰之胞姊王克勤查覺有異，遂於翌（10）日下午
    1時30分許，由警方、房東等人開鎖陪同進入上開房內，始
    發現王克杰已倒臥在地，旋將王克杰送醫急救，經診斷其受
    有多處損傷、大腦創傷性出血、急性呼吸衰竭等傷害，住院
    至同年月29日上午6時2分許，仍因腦損傷而死亡。
二、案經王克杰之子王昌民訴由臺灣新北地方檢察署檢察官偵查
    起訴。
    理    由
一、證據能力之說明
　　本案認定犯罪事實所引用被告邱建順以外之人於審判外之陳
    述，業經當事人於本院審判程序同意作為證據（110年度交
    訴字第30號卷〈下稱本院卷〉第217頁），本院審酌前揭陳述
    作成時之情況，認以之作為證據應屬適當，依刑事訴訟法第
    159條之5第1項規定，均有證據能力。　　
二、認定犯罪事實所憑之證據及理由
　　訊據被告固坦承有於上開時地騎乘上開機車，因未注意車前
    狀況而撞倒被害人之事實，惟矢口否認有何過失致人於死犯
    行，辯稱：被害人因車禍跌倒受傷後，當下尚能自行走路回
    到距離車禍地點約700公尺之租屋處，可見其所受傷勢應不
    足以導致其硬腦膜下腔出血、蜘蛛網膜下腔出血而身故。又
    被害人每日抽菸1.5包、菸齡逾35年，每日飲用高粱酒250毫
    升亦逾30年，高血壓病史將近20年，且未定期服用藥物控制
    ，以上均為蜘蛛網膜下腔出血之常見危險因子，不能排除係
    因被害人每日抽菸、飲酒、高血壓等原因，致其蜘蛛網膜下
    腔出血。再被害人急診病歷記載其血壓為175／123mmHg，出
    院病歷摘要單記載其血壓為180／122mmHg，且被害人似曾於
    住院期間之109年12月17日向台北慈濟醫院心臟內科領藥，
    而留有門診病歷紀錄，其當日之血壓為136／77mmHg，可知被
    害人血壓居高不下，且解剖報告書亦指出其有高血壓心臟病
    之情形，故似不能排除被害人因長期患有高血壓，致其心臟
    衰竭而死亡之可能。從而，被害人死亡之結果，仍有可能由
    嗣後其他因素（包括被害人自身之原因）介入所致，與被告
    之過失致傷行為欠缺相當因果關係等語。經查：
　㈠被告於上開時間騎乘上開機車行經上開地點時，本應注意車
    前狀況，並隨時採取必要之安全措施，當時亦無不能注意之
    情事，竟疏未注意及此，將未靠路邊行走在同車道前方之被
    害人撞倒在地，被告見狀後旋下車攙扶被害人起身，未久被
    害人即自該處步行返回其上開租處；嗣因被害人之胞姊王克
    勤查覺有異，遂於上開時間由警方等人陪同進入該租處內，
    始發現被害人倒臥在地，旋將被害人送醫急救，經診斷其受
    有多處損傷、大腦創傷性出血、急性呼吸衰竭等傷害，住院
    至同年月29日上午6時2分許，仍因腦損傷而死亡等事實，業
    據被告於警詢及偵訊時（110年度相字第16號卷〈下稱相字卷
    〉第9頁背面至第10頁背面、第61頁正背面），並經證人即告
    訴人王昌民、證人王克勤於警詢及偵訊時、證人即被害人同
    事古松山於警詢及本院審理時證述明確（相字卷第12頁正背
    面、第14頁背面、第16頁背面至第17頁、第60頁正背面、第
    86頁至第87頁、本院卷第211頁至第213頁），且有道路交通
    事故現場圖、道路交通事故調查報告表㈠、㈡、肇事現場照片
    、被害人租屋處照片、被害人相驗照片、肇事現場監視器錄
    影畫面翻拍照片、淡水馬偕紀念醫院109年12月12日、29日
    乙種診斷證明書、車輛詳細資料報表、臺灣新北地方檢察署
    110年1月8日石甲字第776-1號、同年3月9日石甲字第776-2
    號相驗屍體證明書、同署109年12月30日檢驗報告書、急診
    病歷、同醫院病歷資料、法務部法醫研究所（110）醫鑑字
    第1101100023號解剖報告書暨鑑定報告書、解剖照片、本院
    勘驗肇事現場監視器錄影畫面筆錄及附件擷圖在卷可稽（相
    字卷第21之1頁至第26頁、第27頁至第38頁、第42頁、第43
    頁、第58頁、第62頁至第68頁、第74頁至第85頁、第94頁至
    第99頁、110年度偵字第2095號卷第11頁、110年度調偵字第
    1429號卷〈下稱調偵卷〉第8頁至第39頁背面、本院卷第208頁
    至第210頁、第225頁至第256頁），堪以認定。
  ㈡行為與結果間，如具備「若無該行為，則無該結果」之條件
    關係，且依據一般日常生活經驗，有該行為，通常皆足以造
    成該結果之相當性，則行為及結果間即具有相當因果關係。
    易言之，依據經驗法則，綜合行為當時所存在的一切事實，
    為客觀地事後審查，認為在一般情形下，有此環境、有此行
    為的同一條件，均可發生同一的結果，亦即行為與結果間並
    無偏離常軌之因果歷程，結果之發生與行為人之行為具有「
    常態關連性」者，即具有相當因果關係，行為人自應就該結
    果負既遂之責（最高法院110年度台上字第6078號、108年度
    台上字第3180號、107年度台上字第1661號判決意旨參照）
    。而查：
　⒈依上開本院勘驗筆錄及附件擷圖所示（本院卷第208頁至第21
    0頁、第225頁至第256頁），被害人於事發前原係正常持續
    行走在馬路上，並能察覺其後方有被告騎乘之機車接近，而
    作出頭及身體略偏向其左後方查看之動作，然於被害人遭被
    告所騎機車撞倒在地後，被害人當下即無法自行起身，需藉
    由被告自後以雙手環抱被害人前胸之方式協助，始能勉強站
    起，且於步行過程中出現歪斜、不穩地橫著走路，甚至再度
    跌坐在地之情形，而於其返回租處後未久，便於當日晚間缺
    勤並失去聯絡，至翌日下午1時30分許，經王克勤、警員及
    房東等人開鎖進入該租處後，始發現其已倒臥在地，口鼻有
    出血痕跡等情，業據證人王克勤、王昌民於警詢時證述明確
    （相字卷第12頁背面、第14頁背面），足認被告係因被機車
    自後撞倒在地之外力因素，始受有及引發於翌日經送醫急救
    後所診斷出如上開淡水馬偕紀念醫院109年12月12日乙種診
    斷證明書所載多處損傷、大腦創傷性出血、急性呼吸衰竭等
    傷害（相字卷第42頁）。又本案經送法務部法醫研究所鑑定
    後，其結果認被害人頭部外傷嚴重，並有顱骨骨折及顱內出
    血，主要撞擊傷在後枕頂部，符合因車禍所致之頭部外傷，
    而非單純一般跌倒所造成，有上開該所解剖報告書暨鑑定報
    告書為憑（相字卷第98頁背面），益徵被害人確係因本案車
    禍而受有頭部外傷併顱骨骨折及顱內出血，終致腦損傷而死
    亡甚明。　　
　⒉被告雖以上詞置辯，惟被害人之死因（即腦損傷），係源自
    於其遭被告騎車自後撞倒在地所受之頭部外傷併顱骨骨折及
    顱內出血等傷勢，已如前述，依吾人日常生活經驗，一般人
    在相同客觀情形下（即遭人騎車自後撞倒在地而受有頭部外
    傷併顱骨骨折及顱內出血等傷勢），通常皆足以造成該死亡
    結果之發生，被告之過失行為與被害人死亡之結果間，並非
    超乎尋常之歷程發展而有「常態關連性」，依上開最高法院
    見解，即具相當因果關係。至依上開解剖報告書暨鑑定報告
    書及卷內佛教慈濟醫療財團法人台北慈濟醫院檢送之病歷相
    關資料（本院卷第67頁至第120頁），可知被害人生前固患
    有高血壓心臟病，然此係其於案發前原有之身體健康狀態，
    顯無可能因此使被害人受有非單純一般跌倒所能造成之頭部
    外傷併顱骨骨折等傷害，自非屬案發後有與該等傷害無關之
    其他疾病或其他偶然獨立原因介入而導致被害人死亡之因果
    關係中斷情形，且常人受有頭部外傷併顱骨骨折及顱內出血
    ，本即足以引起死亡之結果，足見高血壓心臟病並非導致被
    害人死亡的直接肇因，至多僅屬加重其傷勢的助因。另被害
    人雖於跌倒受傷後，尚能自行走路返回租處，業如前述，然
    法務部法醫研究所鑑定意見已詳敘被害人後枕頂部為主要之
    撞擊傷，造成顱骨有由後往前之線性骨折，並使顱內（硬腦
    膜下腔、蜘蛛網膜）嚴重出血及腦損傷等旨（相字卷第98頁
    ），復參以被害人雖於案發翌日倒臥在地，但並未死亡，而
    係經送醫治療近20日後，始因腦損傷身故，可見其所受上開
    傷勢並不足以立即致命，自難僅因其於事故發生後尚可自行
    走路返回租處一節，遽為有利於被告之認定。
　㈢綜上所述，被告所辯均難據為解免其責之事由，本案事證明
    確，被告犯行堪以認定，應依法論科。　　　
三、論罪科刑
　㈠核被告所為，係犯刑法第276條之過失致人於死罪。
  ㈡被告於有偵查權限之機關或公務員發覺其犯罪前，即自行至
    至新北市政府警察局蘆洲分局成州派出所向警員坦承其為本
    案交通事故肇事人，並經偵查檢察官向該分局警員確認屬實
    ，有被告於109年12月18日在該所製作之第1次警詢筆錄、臺
    灣新北地方檢察署公務電話紀錄單在卷可憑（相字卷第9頁
    至第11頁、調偵卷第44頁），核與自首要件相符，爰依刑法
    第62條前段規定減輕其刑。
  ㈢爰審酌被告雖非故意犯罪，惟其身為機車駕駛人，本應注意
    車前狀況，並隨時採取必要之安全措施，以確保其他用路人
    之生命及身體安全，卻未能善盡此注意義務，致將走在同車
    道前方之被害人撞倒在地，致其因受有上開傷害而死亡，當
    予相當程度之非難，兼衡被告無任何犯罪前科之素行（參卷
    附臺灣高等法院被告前案紀錄表）、否認犯行之犯後態度、
    違反注意義務之程度、被害人於事故發生亦有未靠路邊行走
    之肇事次因及貽誤就醫之行為、被告與被害人家屬就賠償金
    額未有共識而無法成立調（和）解、被告於本院審理時所述
    教育程度、工作及家庭生活狀況等一切情狀，量處如主文所
    示之刑。　　
據上論斷，應依刑事訴訟法第299條第1項前段，判決如主文。
本案經檢察官陳姵伊提起公訴，檢察官邱稚宸到庭執行職務。
中　　華　　民　　國　　111 　　年    4    月    28   日
　　　　　　　　　刑事第四庭    審判長法　官　楊筑婷

　　　　　　　　　　　　　　　　　　　法　官　陳佳妤

　　　　　　　　　　　　　　　　　　　法　官　吳智勝　　
上列正本證明與原本無異。
如不服本判決，應於判決送達後20日內敘明上訴理由，向本院提
出上訴狀 (應附繕本) ，上訴於臺灣高等法院。其未敘述上訴理
由者，應於上訴期間屆滿後20日內向本院補提理由書「切勿逕送
上級法院」。
                                      書記官  薛力慈
中　　華　　民　　國　　111 　年　　4 　　月　　28　　日
附錄本案論罪科刑法條全文：
中華民國刑法第276條
因過失致人於死者，處5年以下有期徒刑、拘役或50萬元以下罰
金。